【裁判字號】    89,台上,3037
【裁判日期】    890531
【裁判案由】    偽造文書
【裁判全文】
最高法院刑事判決                              八十九年度台上字第三○三七號
    上訴人  台灣高等法院高雄分院檢察署檢察官
    被  告  乙○○
            甲○○
右上訴人因被告等偽造文書案件，不服台灣高等法院高雄分院中華民國八十七年三月
三十一日第二審判決（八十六年度上訴字第一九八六號，起訴案號：台灣高雄地方法
院檢察署八十五年度偵續字第二四六號），提起上訴，本院判決如左：
    主  文
原判決撤銷，發回台灣高等法院高雄分院。
    理  由
本件原判決認定被告甲○○從事代書工作，與被告乙○○為朋友關係，乙○○因高雄
市○○路一五五號十樓之一福總建設股份有限公司（以下簡稱福總公司）積欠其新台
幣（以下同）九百萬元未還，乃於民國八十五年一月十五日，邀同甲○○共往上址，
要求該公司負責人李學仁移轉該公司在高雄市○○區○○路興建之「龍飛鳳舞案」房
屋所有權，抵償債務，李學仁乃應其所求，將保存登記在伊妻洪子華名下，同路段六
號二二樓之一、之二號房地，及伊岳母洪吳秀娥名下，同路段八號二二樓之一、之二
房地之所有權狀，暨分別蓋妥上開二人印鑑之土地及建築改良物抵押權設定契約書各
一份，交付予乙○○，甲○○當場為乙○○計算，認如受該二筆土地，繳交契稅、負
擔第一順位抵押債務利息，並不合算，乃建議設定第二順位抵押權，李學仁亦無異議
，惟依地政機關辦理設定抵押權之實務，除須抵押物提供人為義務人外，若債務人與
設定人（即義務人）非同一人時應由債務人在設定契約書適當欄簽名或蓋章，詎李學
仁竟將不願當債務人，而將原蓋好當債務人之李學仁及其父李維揚之印文劃去，甲○
○為求順利完成抵押權設定登記，且李學仁先前表示洪子華、洪吳秀娥為人頭戶，房
屋實際所有權人為福總公司，將來不會有糾紛，甲○○認李學仁有獲充分授權，明知
洪子華、洪吳秀娥並非債務人，而將二人列為義務人兼債務人，並要求李學仁將來要
請洪子華、洪吳秀娥二人在抵押權設定契約書上補簽名，以杜爭議，李學仁亦予應允
，甲○○即將該抵押權設定書收下（另李學仁提供周道揚名義之不動產辦理設定抵押
權部分，李學仁告知周道揚住台北，甲○○因不敢確定若將周道揚列為「兼債務人」
，周某是否能來補簽，恐將來有糾紛，而將該件退回未接受委任代辦），並持向高雄
市政府地政處三民地政事務所辦理抵押權設定登記，使該所承辦人員登載於職務上所
掌之土地、建築改良物登記簿上，足以生損害於該地政機關對地政資料管理之正確性
及洪子華、洪吳秀娥，嗣該抵押權設定登記辦理完畢，甲○○交待乙○○聯絡洪子華
、洪吳秀娥補簽名，二人不肯，乙○○乃轉請李學仁處理，李學仁始於該設定契約書
上補簽「李學仁代」等字等情。因而撤銷第一審論處被告等共同行使偽造私文書，足
以生損害於他人罪刑之判決，改判論處甲○○明知為不實之事項，而使公務員登載於
職務上所掌之公文書，足以生損害於公眾及他人罪刑；並以公訴意旨略以被告乙○○
與甲○○就上開犯行有犯意聯絡及行為分擔，認乙○○共犯刑法第二百十四條之罪云
云，惟經審理結果，不能證明乙○○犯罪，而改判諭知乙○○無罪，固非無見。
惟查：(一)、原判決於理由欄說明被告等相信李學仁已獲得告訴人洪子華、洪吳秀娥
之授權，同意以告訴人為義務人兼債務人名義辦理系爭抵押權登記，因認被告等無偽
造私文書之犯意，不成立行使偽造私文書罪。但查原判決理由欄壹之一又謂「告訴人
洪子華、洪吳秀娥二人並非乙○○或其父許清之債務人，亦未承擔李學仁或福總公司
對乙○○等人之債務，業據告訴人指訴明確，且為被告乙○○、甲○○所不爭之事實
」等情，亦即認定告訴人未承擔債務，非債務人之事實，為被告等所明知。如果上情
屬實，被告未得告訴人之同意，以其為債務人辦理抵押登記，顯已逾告訴人同意辦理
抵押登記之範圍，難認不成立偽造私文書罪。是原判決理由之說明前後矛盾，顯有可
議。(二)、證人李學仁於偵查中稱：「我跟他們（指被告）說這是要辦理過戶，但甲○
○說划不來，結果他說要辦設定，但要跟告訴人說。」等語，甲○○對李學仁上述證
詞表示：「都是真的」（見偵續字卷第三十四頁背面），亦即甲○○供承當時知悉要
另經告訴人之同意才能辦抵押登記。甲○○於第一審又稱：「李學仁把他的名字及李
維揚名字劃掉，以致於我沒辦法在（抵押權設定）契約書列他們二人為債務人，所以
『只好』把告訴人列為債務人，一般來講，如只列義務人，地政機關不會通過」等語
（見第一審卷第十五頁背面），其所述如果無訛，則原抵押權設定契約書上既已蓋妥
債務人李學仁、李維揚之印章，則告訴人顯未同意以其為債務人辦理抵押權登記，被
告為完成抵押登記，未經告訴人同意，擅自列告訴人為債務人，能否謂無偽造私文書
之犯意，即有疑義。又乙○○於第一審供稱：「至於他（指李學仁）說原先要辦過戶
，但代書在旁邊算，說不划算，且要經告訴人同意，這部分我沒意見」等語（見第一
審卷第二十六頁背面），足見乙○○供承當時知悉尚未經告訴人同意辦理前開抵押權
登記。上開不利被告之證據，何以不足以證明被告等涉犯行使偽造私文書罪，原判決
未予說明，亦有未合。上訴意旨指摘原判決不當，尚非全無理由，應認有發回更審之
原因。又檢察官起訴書雖僅謂被告等係犯刑法第二百十四條之罪，但起訴書之「犯罪
事實」欄已記載被告等「明知未得該二人（即告訴人）同意，竟基於共同犯意，由甲
○○在抵押權設定契約書上，將洪子華、洪吳秀娥二人列為義務人兼債務人，持以向
地政機關申請抵押權設定，足生損害於洪子華、洪吳秀娥」行使偽造私文書之犯罪事
實，故行使偽造私文書部分已經起訴，本件自得上訴於第三審法院，附此明。
據上論結，應依刑事訴訟法第三百九十七條、第四百零一條，判決如主文。
中      華      民      國    八十九    年      五      月    三十一    日
                              最高法院刑事第九庭
                                  審判長法官  張  信  雄
                                        法官  賴  忠  星
                                        法官  張  清  埤
                                        法官  洪  清  江
                                        法官  吳  昆  仁
      右正本證明與原本無異
                                              書  記  官
中      華      民      國    八十九    年      六      月      五      日


司法院資訊處製作；財團法人民間司法改革基金會備份。
